臺灣臺北地方法院民事判決　九十一年度訴字第二七一三號
　　原　　　告　　甲○○
　　　　　　　　　送達代收人　　詹順貴律師
　　被　　　告　　台灣電視事業股份有限公司
　　法定代理人　　丙○○
　　被　　　告　　乙○○
右當事人間損害賠償事件，本院判決如左：
    主    文
被告應連帶給付原告新台幣陸拾萬元及民國九十一年六月二十九日起至清償日止，按
週年利率百分之五計算之利息。
訴訟費用由被告連帶負擔七分之一，餘由原告負擔。
原告其餘請求駁回。
本判決原告勝訴部分於原告以新台幣貳拾萬元供擔保後，得假執行。但被告如於假執
行程序實施前以新台幣陸拾萬元為原告預供擔保後，得免為假執行。
原告其餘假執行之聲請駁回。
    事    實
一、原告方面：
  (一)聲明：被告應連帶給付原告新台幣四百五十萬元及自本訴狀繕本送達翌日起至清
    償日止按週年利率百分之五計算之利息，並應將本判決書全文刊登於自由時報全
    國版版面一天，及為以供擔保為條件之假執行宣告。
  (二)陳述：
    1.原告於歷經多年餐風露宿始完成六捲攝影著作，除其中一捲曾以玉山采風為名
      公開發表外，其餘均尚在思考如何公開發表，適逢八十九年十一月間，國際知
      名保育人士珍古德女士來台演講，宣揚保育工作，被告台灣電視是業股份有限
      公司（下稱台視公司）遂趁新聞熱度製作「發現台灣珍古德」新聞系列報導，
      因原告長期從事台灣生態攝影紀錄工作，於國內已頗具知名度，且係國際珍古
      德教育及保育協會中華民國總會義工，其中一段即係由被告所屬記者乙○○對
      原告之專訪，為製作該段專訪，須有配合播放之影像，記者乙○○遂向原告商
      借部分生態影片，以配合該段專訪播出時使用，原告乃同意借用，將前揭已完
      成但尚未發表之生態影片原版錄影母帶交予乙○○並囑乙○○自行依所需畫面
      剪輯可供該次新聞報導使用之畫面，並於用後應將原版錄影母帶完整交還原告
      ，而訴外人乙○○果於該次新聞報導落幕後將母帶交還原告。嗣原告於翌年五
      月間經友人告知，始發現被告竟於早安新聞節目中闢一節目單元，以每日約兩
      分鐘長度，逐日公開播送原告系爭已完成但尚未公開發表之生態影片，經追查
      始發現係被告趁前次乙○○借用之便，私自將系爭生態影片重製拷貝併予割裂
      重新剪輯，且自九十年二月間即在前開「早安新聞」節目中逐日播放，直至原
      告於同年六月十五日以金門郵局一二○號存證信函去函阻止後，被告始於同年
      月十八日停止播放，被告所為，顯已侵害原告之著作權，為此，爰依著作權法
      第八十五條第一項訴請被告賠償非財產上之損害新台幣一百五十萬元，另依同
      法第八十八條第一項第二項第一款訴請被告賠償財產上之損害三百萬元，合計
      四百五十萬元。
    2.對被告答辯之陳述：按當事人主張有利於己之事實，就其事實有舉證之責，民
      事訴訟法第二百七十七條第一項定有明文。本件原告固曾同意被告所屬記者乙
      ○○取用系爭生態影片部分畫面配合其對原告之專訪作免費公開播放之用，但
      被告再進一步主張「此一系列報導單元播出後迴響極大，經本公司新聞部攝影
      記者乙○○與台端協議後，台端同意將部分片段於本公司新聞片尾中免費播出
      ．．．」之說辭顯然係當初在對原告作專訪時所未預見，在獲知迴響甚大後始
      另行起意在「早安新聞」節目片尾中重新剪輯按日播放系爭生態影片，是被告
      雖狡稱經乙○○與原告協議後，復再取得原告同意云云，惟從上揭文字之敘述
      ，可之被告明知原告前次同意乙○○針對原告之專訪可以無償使用系爭生態影
      片之部分畫面，並不涵攝第二次被告私自使用全部生態影片，被告前後二次使
      用系爭生態影片之行為，其目的、範圍均有重大差異，顯係不同二事，原告否
      認同意被告第二次之使用行為，被告謂已取得原告同意云云，自負舉證之責。
  (三)證據：提出錄影帶一捲、早安新聞節目側錄帶、原告存證信函影本、被告存證信
          函影本等件為證。
二、被告方面：
  (一)聲明：原告之訴及假執行之聲請均駁回。如受不利判決願供擔保請准宣告免為假
          執行。
  (二)陳述：
    1.八十九年十一月間因國際知名保育人士珍古德來訪，被告公司生態新聞記者乙
      ○○為「國際珍古德教育及保育協會中華民國總會」理事，被告新聞節目有意
      趁此機會製作台灣環保有關議題之系列報導，並透過上開協會而與原告接觸，
      有意採訪其故事及作品，同時與原告商談有關採訪及利用原告著作為相關議題
      系列報導之素材，雙方經洽商後，原告允諾接受承辦人乙○○採訪並無償提供
      其著作供被告新聞節目使用。依電視公司一般作業流程，電視公司對於母帶均
      先重製拷貝成一捲大工作帶，以方便後製作業工作人員為配合文字稿剪輯、輸
      入電腦效果處理等後製作業之操作，並可避免後製作業工作人員操作時不慎損
      壞或遺失母帶等意外情事發生，殆後製作業完成後，始製作成電視帶播出。被
      告乙○○於取得原告所交付之母帶時，由於「發現台灣珍古德」系列報導節目
      尚有部分故事之對象仍在訪談中，乙○○對於該母帶並未為任何處理，其後因
      原告表示欲取回母帶他用，被告乙○○乃在取得原告同意後，儘速依電視台作
      業流程將上開母帶中約五、六捲重製拷貝成可供剪輯、效果處理等後製作業之
      一捲大工作帶，並於其後將所有母帶交還原告，被告遂以上開重製帶完成發現
      台灣珍古德系列報導中所用約三分鐘之播出帶。被告乙○○係經過原告之同意
      始重製剪輯系爭攝影作品，被告剪輯及播送行為符合著作權法第五十六條所規
      定之合理使用範圍。
    2.依我國著作權法之規定，有關著作財產權之授權並未規定須以書面為之，口頭
      約定亦可，而默示授權亦非法所不許，至其授權內容則依當事人之約定。本件
      原告自承與被告乙○○洽談時，曾談到「新聞」等語，另證人游捷鈞亦證稱乙
      ○○曾表示原告之作品若能於新聞節目中播放，其辛勞始不致白費等語，足證
      被告乙○○初次與原告見面時，即曾表示如有機會將於台視公司之新聞節目中
      （包括片尾）播放系爭攝影著作，原告對此亦無反對之意，應可視為原告已默
      示授權被告台視公司於其新聞節目中（包括片尾）公開播送系爭攝影著作。實
      際上被告台視公司欲將原告之著作在早安您好新聞節目片尾播放時乙○○即已
      徵得原告同意。若再參酌原告同意被告乙○○得自行剪輯其著作以製作「發現
      台灣珍古德」系列報導節目，亦應可推知原告口頭上曾同意被告得於「早安您
      好」新聞片尾中公開播出原告之著作。「發現台灣珍古德」系列報導播出後，
      曾獲致廣大迴響，天下遠見出版公司亦曾有意與被告合作，被告亦曾將此合作
      機會告知原告，被告台視公司亦曾有意與原告洽談進一步合作關係，而原告也
      曾請求被告乙○○代詢贊助，雖上開合作案嗣後因故無法進行，代詢贊助者一
      事亦因景氣不佳而不順遂，惟原告就其著作確曾授權被告於「早安您好」節目
      片尾中播出，確為事實，是本件被告並未侵害原告之著作，原告訴請賠償即無
      理由云云。
  (三)證據：存證信函影本、台灣高等法院九十年度上字第三九七號判決影本、天下遠
          見出版公司所提「發現台灣珍古德系列報導合作案」影本、原告所寄信函
          影本等件為證。
    理    由
一、本件原告起訴主張被告二人未取得原告之授權，即擅自重製原告之著作物，並且
    予以剪輯、公開播送，侵害原告之公開發表權、內容同一性保持權及公開播送權
    ，為此訴請被告賠償原告損害等語；被告則以渠等所以取得原告之著作物，係因
    原告同意被告等人可以利用原告之著作物，除重製、剪輯公開播送外，同時包括
    嗣後之利用，是渠等並未侵害原告之著作權，原告請求賠償損害，自無理由云云
    置辯。
二、按著作人於著作完成時享有著作權，又著作人享有禁止他人以歪曲、割裂、竄改
    或其他方法改變其著作之內容、形式或名目致損害其名譽之權利，上揭意旨分別
    為著作權法第十條前段、第十七條所明定；又著作人專有重製、公開口述、公開
    播送、公開上映、公開演出、公開展示、改作、出租之權利，著作人之上開權利
    ，於著作權法第四節第一款設有規定，而上開權利，得全部或部分作為讓與或授
    權他人使用之標的，其讓與或授權之範圍，則依當事人之約定，若約定不明者，
    推定為未讓與或未授權，同法第三十六條、第三十七條第一項列有明文。本件原
    告主張系爭攝影著作為其所完成，為系爭著作之著作人，被告對此亦不否認，此
    部分事實堪予認定，合先敘明。原告主張伊僅授權被告得於「發現台灣珍古德」
    新聞系列報導中使用伊所交付之著作物約二、三分鐘，並未授權被告得重製全部
    著作，亦未授權被告得另行剪輯系爭著作在「早安您好」新聞片尾播放等語。經
    查，原告並不否認曾授權被告得剪輯、使用其著作，以便製作「發現台灣珍古德
    」系列報導節目，原告亦曾親手交付系爭著作物予被告，被告亦據此確實於其等
    所製作之「發現台灣珍古德」系列新聞報導節目中，播出原告所拍攝之影片約二
    、三分鐘，是可資確認者，乃原告對於其所交付予被告之系爭攝影著作，確有授
    權被告在上開目的內得為重製、剪輯及公開播送之行為，兩造就上開行為雖未以
    書面詳列其權利義務範圍，惟依兩造之主觀意思，堪信被告在上開目的範圍內所
    為之重製、剪輯、公開播送行為並未逾越原告主觀之授權意思。原告主張被告既
    僅係製作二至三分鐘之新聞影片片段，自無須拷貝全部錄影帶之必要，被告逾此
    時間長度之拷貝行為，即屬違法之重製行為云云。被告固坦承確實重製原告所交
    付之系爭著作錄影帶全部，惟辯稱此係剪輯作業上所必須，目的係為便於後製作
    業等語。按電視媒體為剪接影片，通常必須綜覽全部影片內容後，始能決定取捨
    標準，此期間內對於剪輯內容或有更易，幾經檢討後，有關各畫面之增刪、特效
    等相關作業更有可能歷經多次修改，若謂相關之編輯作業須在使用母帶之情形下
    施作，必存在相當程度之毀損母帶風險，況本件原告於交付母帶予被告後，在被
    告尚未完成剪輯、公開播送之前即表示欲取回母帶，對被告而言，自有需要即時
    備份以供後續之剪輯作業，若被告無法拷貝母帶，嗣後如何決定畫面之取捨？而
    原告於交付母帶予被告時，並未明確限制被告得拷貝之範圍，關於畫面之取捨，
    亦未有其他保留，在原告之主觀態度上，自是相信被告基於渠等之專業，當能充
    分運用所有母帶剪輯、重製所需之資料，而在被告之認知及實際作業需求上，當
    可能認為渠等可依製作「發現台灣珍古德」系列新聞報導之目的充分利用原告所
    交付之母帶，進行重製、編輯等作業。況原告對於被告利用系爭母帶之方式及範
    圍既未曾為特別之限制或保留，僅概括授權被告得利用其所交付之母帶為重製、
    編輯，以利製作「發現台灣珍古德」系列新聞節目，當已預見被告可能重製全部
    內容，易言之，此一重製範圍亦在原告概括授權時所可預見，而原告對此既不加
    諸限制，自難於嗣後指稱被告於製作「發現台灣珍古德」系列新聞節目時使用原
    告之著作為擅自「違法重製」、「過度重製」、「違法剪輯」！
三、原告另指稱被告利用上開已經重製之著作，另行剪輯約一至二分鐘之影片，自九
    十年二月間起在其「早安您好」新聞節目片尾中逐日播送，直至同年六月十五日
    原告發函制止時始停止播送，對此被告並不爭執，僅辯稱上開影片之剪輯、播送
    亦為原告所同意，渠等並未侵害原告之著作權云云。就被告所辯原告曾同意在早
    安新聞節目片尾中播放系爭影片一節，原告堅決否認有該情事，被告對此僅稱係
    獲得原告口頭同意，並無其他書證可供本院佐參。茲參酌曾陪同被告乙○○與原
    告洽談、同為被告台視公司職員之證人游捷鈞之證詞：「（問：八十九年十一月
    間，台視是否曾對原告做人物專訪？）有，這個案子是由乙○○負責，我和他搭
    配，當時我與乙○○一起去專訪原告，時間在八十九年十月底、十一月初，地點
    是在新店花園新城原告住處，我們帶攝影機去拍，當天訪問原告並請他提供生態
    的影片，他有交一些錄影帶及幻燈片給我們帶回去，剪輯一些畫面用在該專題報
    導內。」、「（問：當天原告與乙○○有無談到除專題報導外之合作方式？）當
    天採訪告一段落後，我們三個人有坐在桌前聊天，乙○○在閒聊時有說像原告的
    作品，有機會的話可以在我們公司的新聞節目中播出，他的辛苦才不會白費，當
    時氣氛很好，原告只是隨口說好。」、「（問：當初有無針對在其他節目播放原
    告作品一事，約定更具體之內容？）以當時的氣氛來講，那只是隨口的提議，並
    不是真的要簽約，所以並沒有講到具體的內容。」、「（問：是否知道台視公司
    在「早安你好」節目片尾使用原告的攝影作品？）我本來不知道，是原告寄存證
    信函到我們公司後我才知道，我和原告在做完專題報告的採訪後就沒有再聯絡過
    了。」、「（原告訴訟代理人問：請問證人，在你會同乙○○與原告會面當天，
    乙○○提及要播放原告的作品一事，有無特定是哪些作品？）應該是指原告拍攝
    的所有作品，不是專指原告當天所交付的錄影帶及幻燈片。」（以上請參酌本院
    九十一年七月十九日言詞辯論筆錄），可資確定者，乃(一)原告與被告乙○○就有
    關於新聞節目中使用原告著作一節僅係隨口述及，並未作明確協商；(二)台視公司
    與原告就有關於新聞節目中使用原告著作一事亦未進一步協商或簽訂任何契約；
    (三)原告與被告乙○○均了解提議上開提議並非正式契約，申言之，原告與被告間
    就上開於新聞節目中使用原告之著作一事，並未就具體內容達成一致意思，雙方
    意思表示並未合致，而被告乙○○之提議與原告隨口應對之答覆亦尚難與「要約
    」、「承諾」同視，至多僅能視為兩造就此一議題均有進一步洽談之意願，實際
    上兩造間並未就有關在被告新聞節目中使用原告著作一事成立任何契約。本件被
    告所以與原告接觸，主要係為製作「發現台灣珍古德」系列節目中之單元，此一
    目的為兩造所明知，原告亦因此一目的而交付系爭生態影片母帶予被告，雙方就
    此目的以外之社交談話內容，並非兩造接觸之前所預期，參酌證人上開證詞，益
    證兩造間就有關在新聞節目中利用原告著作一事並未成立任何契約！
四、原告指稱被告係在「早安您好」新聞節目之片尾中逐日播放原告之作品，被告對
    此並不否認，已如前述，由是可知被告使用原告著作，並非以當日所發生之新聞
    型態播放，而是作為潤飾被告新聞節目內容之資料，換言之，被告台視公司係以
    原告之著作作為充實自己新聞節目可看度之素材，其目的難脫為被告台視公司之
    利益！雖著作權法第四十九條規定：「以廣播、攝影、錄影、新聞紙或其他方法
    為時事報導者，在報導之必要範圍內，得利用其報導過程中所接觸之著作。」惟
    審視被告使用原告著作之方式，尚難認為被告係以報導時事之方式播放原告之著
    作。雖被告辯稱在影片中均已打上原告姓名，實際上係為原告打知名度，此種使
    用自屬合理使用範圍云云。惟查，登載著作人名稱之做法乃利用他人著作時所應
    配合之作為，此參酌著作權法第十六條之規定即明，又所謂合理使用與否，須審
    視(一)利用之目的及性質，包括係為商業目的或非營利教育目的；(二)著作之性質；
    (三)所利用之質量及其在整個著作所占之比例；(四)利用結果對著作潛在市場與現在
    價值之影響（著作權法第六十五條參照）。本件被告台視公司係在該公司早安新
    聞節目片尾中播放系爭影片，該一節目雖屬報導時事之新聞性節目，惟該節目與
    其他媒體同性質節目間互有競爭關係，被告於該節目中亦穿插有廠商託播之廣告
    短片，並藉以獲取利益，是該一節目應認兼具商業性質。而原告係以拍攝生態影
    片謀生，其所拍攝之生態影片多用於販售以供養己身，原告亦非基於公益目的而
    拍攝系爭影片，且系爭著作內容均為原告尚未發表之作品，被告加以播放，自有
    可能使他人誤信被告已取得授權或已購買取得系爭著作之公開播送權利，對原告
    而言，自有可能影響其潛在市場銷售情形，是本件被告辯稱此種播放行為屬合理
    使用云云，尚有未洽。本件被告所以取得原告交付之系爭著作，起因於被告欲製
    作「發現台灣珍古德」系列新聞性節目之其中單元，原告所認知者亦僅於此，依
    著作權法第四十一條規定：「著作財產權人投稿於新聞紙、雜誌或授權公開播送
    著作者、除另有約定外，推定僅授與刊載或公開播送一次之權利，對著作財產權
    人之其他權利不生影響。」可知所謂授權於媒體公開播送者，除另有約定外，應
    僅以一次為限，而本件兩造間所以進行接觸、原告所以交付其攝影著作之母帶，
    係為被告台視公司製作「發現台灣珍古德」節目所需，此一事實迭經本院說明如
    上，則被告應僅取得公開播放原告著作一次之權利，而兩造對於除此之外有關如
    何利用原告著作之細節既未達成任何協議，原告亦未明確授權被告得在其「早安
    您好」新聞片尾中使用原告之系爭著作，則任何超出「發現台灣珍古德」節目以
    外之利用行為，均應視為已經侵害原告之著作權！被告屢次辯稱確曾獲得原告授
    權得於「早安您好」新聞節目片尾中使用系爭著作，惟對此一事實均無法提出證
    據以實其說，所辯自無理由。
五、承上所述，被告台視公司於「早安您好」新聞節目後播放未經原告授權之著作，
    據被告所述，該著作係取材自原告所交付之系爭攝影著作母帶，亦即被告於重製
    原告所交付之系爭攝影著作母帶，完成「發現台灣珍古德」系列節目所需單元後
    ，另就同一批重製帶中，重新剪輯約一分半至二分鐘長度之影片，在「早安您好
    」新聞節目片尾中播放，被告此一行為，自已侵害原告之重製權、著作人格權及
    公開播送權。被告台視公司身為知名電子媒體，每日所處理之事務多有涉及著作
    權法者，對於如何合法使用他人著作物一事，較之他人當更負有注意義務，詎其
    未慮及此，侵害原告之著作，自應負損害賠償責任。原告主張其所受損害應以其
    授權他人使用類似影片時所收取之費用計算，並提出(一)「金門國家公園乳山遊客
    中心」使用之鳥類影片，八分鐘一次使用，費用新台幣六十萬元，平均每分鐘使
    用授權費為七萬五千元；(二)「金門國家公園」魔幻劇場「自然的更替」鳥類影片
    ，三分半鐘一次使用，影片部分計三十五萬元，平均每分鐘使用授權費約十萬元
    ；(三)「台灣中小企業銀行股份有限公司」月曆圖片，每張幻燈片使用授權費為一
    萬元；(四)「台灣林業試驗所福山分所」之「福山簡介」及「聲音劇場」生態影片
    ，十分鐘一次使用，授權費約一百二十萬元等各項契約書影本，主張其所拍攝之
    生態影片每分鐘授權費約八萬元以上，而被告將原告所交付之母帶共長達約四小
    時之內容非法重製，姑以每分鐘二萬元計算，此部份金額即達四百八十萬元，加
    上被告私自剪接約二分鐘長度之影片，每日公開播送，侵害原告之公開發表權、
    內容同一性保持權及公開播送權，時間長達半年，若以每分鐘播映費一萬元計算
    ，金額亦高達一百八十萬元，本件原告僅請求被告給付四百五十萬元，應屬合理
    云云。關於被告重製部分，就拷貝母帶一節，本院認為被告於製作「發現台灣珍
    古德」報導節目時，確有重製母帶內容之必要，而原告於交付母帶予被告並授權
    使用時，對此亦無限制或保留，則被告斯時所為之重製行為，尚難認為違法，已
    說明如上。可資質疑者，乃被告於嗣後另行剪輯約一分半至二分鐘之影片，此部
    份之行為，乃另一重製行為，此一行為並未獲得原告授權，原告亦不知悉有此行
    為，是此部份確屬侵害原告之重製權無訛。另被告於製作此一短片時，未得原告
    授權，任意剪輯原告之著作，自已侵害原告著作完整性，違背著作權法有關著作
    人格權之保護規定，亦可確認。另被告亦坦承確有於每日早晨之「早安您好」新
    聞節目片尾播放系爭另行剪輯之影片，時間約四月左右，此部份行為自亦已侵害
    原告之公開播送權及公開發表權。關於系爭影片之價值若干，原告固已提出其所
    拍攝之類似影片授權價格供本院佐參，惟此類著作性質上屬於藝術作品，關於其
    價格自難定出客觀確切之數值，縱然如此，仍非不得依著作人所完成之類似著作
    在市場上之價格、被告侵害之手段、程度，以及系爭著作在市場上所可能遭受之
    商業損失等相關因素，核定其價格。本院審酌上開因素，同時比較原告所提上開
    證據資料，認被告非法重製、剪輯原告系爭著作約二分鐘長度，每分鐘應賠償之
    金額為五萬元，以二分鐘計算，此部份應賠償原告十萬元。另被告就同一影片，
    於每日之「早安您好」新聞節目片尾播送，歷時約四月（原告自稱約自九十年二
    月間起至九十年六月十八日止），此部份侵害原告之公開發表權及公開播送權，
    應賠償原告五十萬元，合計應賠償原告六十萬元。而被告乙○○為系爭事務之主
    事者，復為被告台視公司之職員，其等二人共同侵害原告之上揭著作財產權及著
    作人格權，自應就上開金額同負損害賠償責任。是本院認原告之請求在上開範圍
    內為有理由，應予准許。逾此範圍之請求尚屬無據，應予駁回。
六、原告並請求被告應將本判決全文刊登於自由時報全國版版面一天云云，惟本院認
    為被告以上開金額賠償原告已足以彌補原告所受損害，被告於原告起訴前，亦曾
    嘗試為原告引介其他合作方案，其功雖有未竟，惟被告確曾為原告利益而思有所
    協助一事，當可稍解瑕瑜之偏。被告對其疏失行為既已付出合理代價，原告要求
    被告應再將判決全文登報一事，應無必要，原告此部份之請求自亦應予駁回。
七、假執行之宣告：
    本件兩造均陳明願供擔保，請准宣告假執行，及免為假執行，在上開範圍內，經
    核均無不合，爰分別酌定相當擔保金額准許之。至逾越上開請求之部分，原告之
    請求既無理由，其假執行之聲請即失所附麗，應併予駁回，附此敘明。
八、結論：原告之訴為一部有理由，一部無理由，依民事訴訟法第七十九條但書、第
    八十五條第二項、第三百九十條第二項、第三百九十二條，判決如主文。
中　　　華　　　民　　　國　　九十一　　年　　十一　　月　　　十四　　　日
　　　　　　　　　　　　　　　　　　　　　　民事第二庭法　官　汪漢卿
右為正本係照原本作成
如對本判決上訴，須於判決送達後廿日內向本院提出上訴狀
中　　　華　　　民　　　國　　九十一　　年　　 十一　　 月　　十四　　　日
　　　　　　　　　　　　　　　　　　　　　　　　　法院書記官　王  儀
